【裁判字號】    94,重上,364
【裁判日期】    950725
【裁判案由】    損害賠償等
【裁判全文】
臺灣高等法院民事判決                 94年度重上字第364號
上  訴  人  安吾安有限公司
法定代理人  庚○○
訴訟代理人  呂文貴律師
            周德壎律師
被上訴人    善美得國際股份有限公司
法定代理人  甲○○○○
訴訟代理人  林天財律師
            鄭至量律師
上列當事人間請求損害賠償等事件，上訴人對於中華民國94年6
月13日臺灣臺北地方法院93年度訴字第2806號第一審判決提起上
訴，本院於95年7月11日言詞辯論終結，判決如下：
    主      文
原判決關於駁回上訴人後開第二、三項之訴部分，及第三項假執
行之聲請，並訴訟費用之裁判除確定部分外，均廢棄。
確認兩造間多層次傳銷事業經銷關係存在。
被上訴人應給付上訴人新台幣壹佰陸拾伍萬玖仟玖佰肆拾元，及
自九十三年七月二日起至清償日止按週年利率百分之五計算之利
息，暨自九十三年七月一日起至被上訴人恢復上訴人經銷商會員
權之日止，按月給付上訴人新台幣捌拾貳萬玖仟玖佰柒拾元。
第一、二審訴訟費用除確定部分外，由被上訴人負擔。
本判決所命之給付，於上訴人以新台幣柒佰肆拾陸萬玖仟元為被
上訴人預供擔保後得假執行，但被上訴人如以新台幣貳仟貳佰肆
拾萬玖仟壹佰玖拾元為上訴人供擔保後，得免為假執行。
    事實及理由
一、按第二審訴之變更或追加，非經他造同意，不得為之。但民
    事訴訟法第255條第1項第2款至第6款情形，不在此限；同法
    第446條第1項定有明文。查上訴人上訴聲明原為：(一)確認上
    訴人與被上訴人間多層次傳銷事業經銷商會員權關係存在。
    (二)被上訴人應給付上訴人新台幣（下同）1,674,114元及自
    起訴狀繕本送達翌日起至清償日止，按週年利率百分之五計
    算之利息。並自93年7月1日起至恢復上訴人經銷商會員權日
    止，按月給付上訴人837,057元。(三)上開聲明第二項願供擔
    保，請准宣告假執行。嗣於95年6月7日本院準備程序期日時
    就上訴聲明(三)減縮為被上訴人應給付上訴人1659,940元及自
    起訴狀繕本送達翌日起至清償日止，按週年利率百分之五計
    算之利息，並自93年7月1日起至恢復上訴人經銷商會員權日
    止，按月給付上訴人829, 970元，核係減縮上訴聲明，符合
    民事訴訟法255條第1項第3款之情事，依同法第446條第1項
    但書規定，應予准許，合先敘明。
二、本件上訴人主張：上訴人為被上訴人多層次傳銷事業之經銷
    商會員，以多層次傳銷方式銷售女用內衣褲、調整型緊身褲
    襪、定型彈性絲襪、調整型內褲、洗濯劑、伊卡爾保養系列
    等商品，於87年2月進階為「總括代理店」（英文簡稱SAG）
    ，雙方並訂有總括代理店契約（以下簡稱系爭契約）。詎被
    上訴人竟於93年5月4日以「上訴人明知故犯，於93年間屢次
    違反相關規定，以錯誤、不當之方式培育SAG(總括代理商)
    ，且有阻撓其下線即訴外人丙○○由SFAG(廣域代理店)、晉
    升為SAG之機會，而刻意欲培植丙○○之二位下線晉升為SAG
    ，使之超越丙○○SFAG之位階而成為上訴人自己之直接下線
    ．．．損害被上訴人公司利益及其他直銷會員權益之行為」
    ，即以上訴人違反契約第2條之情事為由終止系爭契約。惟
    上訴人並無前揭情事，被上訴人無故終止系爭契約，依法不
    合，迭經上訴人據理力爭，被上訴人仍拒絕回復上訴人經銷
    會員權，上訴人自有確認其經銷會員權之法律關係存在之利
    益。又被上訴人無故終止上訴人會員經銷權，且自93年5月1
    日起拒絕給付原屬於上訴人下線組織之傳銷獎金，致上訴人
    受有損害，以上訴人自93年4月30日回溯前10個月之平均銷
    售獎金為837,057元，則自93年5月1日至93年6月30日二個月
    已受有損害1,674,114元，爰先位依債務不履行損害賠償請
    求權，備位依民法第184條第1項後段請求被上訴人賠償1,
    671,114元（837,057X2=1,671,114)，及自起訴狀繕本送達
    翌日起至清償日止，按週年利率百分之五計算之利息，暨自
    93年7月1日起至被上訴人回復上訴經銷會員權止，按月給付
    837, 057元。原審判決上訴人敗訴，上訴人不服提起上訴，
    聲明：(一)原判決關於駁回後開第二項、第三項部分廢棄。
    (二)確認上訴人與被上訴人間多層次傳銷事業經銷商會員權關
    係存在。(三)被上訴人應給付上訴人1,659,940元，及自起訴
    狀繕本送達翌日起至清償日止，按週年利率百分之五計算之
    利息，暨自93年7月1日起至恢復上訴人經銷商會員權日止，
    按月給付上訴人829,970元。(四)前項聲明願供擔保，請准宣
    告假執行。
三、被上訴人則以：上訴人明知被上訴人公司禁止以不正當之方
    法阻撓下線晉升之直銷商營業守則，竟為獲取不當獎金，損
    害公司利益而於93年間屢次違反上開規定，以錯誤、不當之
    方式培育SAG，並阻撓其下線丙○○由SFAG晉升為SAG之機會
    ，欲不當地培植丙○○之二位下線晉升為SAG，使之超越丙
    ○○SFAG之位階而成為上訴人自己之直接下線，經被上訴人
    多次規勸無效果，被上訴人乃於93年5月4日以上訴人違反系
    爭契約第2條約定而終止雙方之系爭契約關係，被上訴人終
    止契約行為誠屬合法。又因被上訴人合法終止系爭契約，被
    上訴人對上訴人即無任何契約上之義務，自無須負債務不履
    行之責任，且被上訴人終止系爭契約關係乃正當權利之行使
    ，並無故意以背於善良風俗方法加損害於上訴人，況上訴人
    自93年5月份起即無實際從事經銷行為而無任何業績，自不
    得請求回溯10個月之實際經銷業績為基準而據以作為其自銷
    行為之業績等語，資為抗辯。就上訴人之上訴，聲明：(一)上
    訴駁回。(二)如受不利之判決，願供擔保，請准宣告免為假執
    行。
四、本件上訴人主張其原為被上訴人多層次傳銷事業之經銷商會
    員，雙方訂有系爭契約，詎被上訴人於93年5月4日發函終止
    系爭契約，被上訴人並自93年5月1日起拒絕給付傳銷獎金，
    有律師事務所93年5月4日函附卷可稽 (見原審卷第5頁至第6
    頁)，且為被上訴人所不爭執，堪信為真。上訴人主張被上
    訴人終止系爭總括代理店契約不合法，被上訴人則以前揭情
    詞置辯。則本件首應審酌者厥為被上訴人終止系爭契約是否
    合法？
  (一)按主張法律關係變更或消滅之當事人，就該法律關係變更或
    消滅所須具備之特別要件，負主張及舉證之責任。本件兩造
    原訂有系爭契約，有總括代理店（SAG)契約附卷可考 (見原
    審卷第36頁)，並為被上訴人所不爭執，則被上訴人主張兩
    造間所訂系爭契約已經其於93年5月4日終止而消滅云云，揆
    諸前開說明，被上訴人就終止之特別要件，應負舉證之責。
  (二)又依系爭契約第2條約定：「甲方（按係指上訴人）於努力
    予乙方（即被上訴人）商品之正當銷售、介紹之際，若甲方
    對乙方有責難、中傷、擁有存貨，或其他損害乙方利益之行
    為，乙方有權終止本契約，並請求損害賠償」，被上訴人主
    張上訴人有違反系爭契約第2條約定之損害被上訴人利益之
    行為，被上訴人得終止系爭契約云云。惟究上訴人有如何違
    反系爭契約第2條之具體事實，經本院闡明結果，被上訴人
    於95年2月8日準備程序時陳稱1.不當提升下線訴外人乙○○
    、癸○○。2.關於打壓丙○○部分：(1)對於丙○○之93年3
    月31日之訂單，上訴人不為其簽名。(2)丙○○挑戰總裁月份
    ，丙○○向上訴人查詢業績，上訴人謊報其業績。有該筆錄
    附卷可證（見本院卷(一)第105頁)，並舉證人丙○○、丁○○
    、辛○○、壬○○，及提出上訴人法定代理人出具之保證書
    、93年6月3日黃明慧、柯惠雯出具之證明書、黃丙○○切結
    書、證明書為證，惟為上訴人所否認，查：
  1.不當提升下線乙○○、癸○○部分：
  (1)被上訴人雖據提出上訴人法定代理人庚○○於93年3月31日
    出具之保證書記載：「本人庚○○（安吾安有限公司）經由
    日本中野佳代子SAG教導我錯誤的方式培育SAG，本人深感抱
    歉，今後本人必定秉持一視同仁的心，培育下線，為表誠意
    ，本人保證於3、4月培育丙○○上SAG，不再讓下線超越她
    ，特立此書，以茲證明」，有該保證書附卷可參（見原審卷
    第39頁)，惟該保證書並未記載上訴人如何以錯誤方式培育
    SAG，上訴人不僅未能舉證以明其實，而被上訴人指陳上訴
    人培植下線癸○○、乙○○2人，已經該2人所否認 (此部分
    詳如后述)，參酌該切結書記載上訴人保證不再讓下線超越
    丙○○部分，亦與被上訴人公司體制不合，蓋依被上訴人公
    司升遷制度，只要下線業績、資格達到，即可超越上線，經
    證人癸○○、乙○○、辛○○證明在卷（見本院卷(一)第69頁
    、第212頁反面、第213頁)，且證人即被上訴人受僱職員辛
    ○○另證稱上訴人法定代理人庚○○出具該切結書後，被上
    訴人公司西山社長 (按係被上訴人公司總經理西山武雄)即
    要給上訴人機會（見本院卷(一)第207頁、第210頁)，是姑不
    論被上訴人已無法證明上訴人有不當培植下線，縱有此事實
    ，亦因被上訴人事後宥恕，而不再追究，詎被上訴人遽而復
    於93年5月4日仍執同一事由終止系爭契約，顯屬無據。
  (2)又關於下線癸○○及乙○○於93年3月31日可否升任SAG部分
    ，依證人癸○○證稱：「93年3月沒有辦法，因為我還差壹
    條線，我與丙○○目前是挑戰SAG階級，丙○○目前比我多
    壹條SFAG線，若我現在業績足夠，我也沒有辦法超越丙○○
    ，我與丙○○的階級平等，我做的業績也是他的」（見本院
    卷(一)第67頁)，證人乙○○證稱：「當時還少一線 (SFAG)。
    當時若我的下線還有人再達到SFAG，我就可以挑戰SAG」（
    見本院卷(一)第70頁)，證人癸○○、乙○○復均證稱：「我
    們當月不可能上來，我們都缺一個SFAG，最快也要再2個月
    。我們不可能在3月31日超越丙○○變成庚○○的SAG」（見
    本院卷(一)第212頁)。是證人癸○○、乙○○在93年3月31 日
    既僅有一條下線SFAG，均尚欠缺一條SFAG下線，而該SFAG
    須由下下線AG(地區代理店)努力業績達到升任成SFAG之資格
    ，而補足癸○○、乙○○所缺另一條SFAG下線後，癸○○、
    乙○○於次月業績猶須達到6,000,000元始能升任SAG，惟癸
    ○○、乙○○所屬下線AG是否能升任SFAG尚待該AG之努力，
    未可預期該AG何時能升任SFAG，亦經癸○○、乙○○陳證在
    卷（見本院卷(一)第213頁反面)，並有癸○○當場所繪升任條
    件圖在卷可參（見本院卷(一)第215頁)，即癸○○、乙○○何
    時能升任SAG而超越丙○○，亦均未可預期，則被上訴人早
    於93年3月31日預測上訴人不當培植丙○○下線癸○○、乙
    ○○2人，使之超越丙○○云云，顯屬無稽，不足為採。則
    癸○○、乙○○2人於93年3月31日2個月內既無法超越丙○
    ○，即上訴人核無必要於斯時打壓丙○○之理（即不幫丙○
    ○訂單簽名或謊報業績，詳如后述），被上訴人主張上訴人
    不當培植下線癸○○、乙○○云云，既未能舉證以明其實，
    被上訴人此部分主張，不足為採。
  2.關於打壓丙○○部分：
  (1)核閱上訴人提出被上訴人於93年5月4日終止函記載：「查庚
    ○○小姐（按係上訴人之法定代理人）與本公司間訂有總括
    代理 (SAG)契約書，其為參與本公司傳銷事業之經銷商會員
    ；依約原應遵守本公司相關事業經營之規定，並不得有阻撓
    其他經銷商依本公司規定晉升之行為，惟陳小姐卻違反上開
    規定，事證明確。為此本公司特依總括代理店（SAG）契約
    書第2條之規定，委請…以書面終止本公司與其總括代理店
    （SAG）之契約關係…」，有該終止函附卷可稽（見原審卷
    第5頁至第6頁)。是依前開終止函所示，被上訴人顯係以上
    訴人阻撓其他經銷商晉升之行為據為終止事由。又被上訴人
    於原審最初主張上訴人違反系爭契約第2條約定，係以：「
    上訴人於93年間屢次違反相關規定，以錯誤、不正當之方式
    培育SAG，且有阻撓其下線丙○○由SFAG晉升為SAG之機會，
    而刻意培植丙○○之二位下線晉升為SAG，使之超越丙○○
    SFAG之位階而成為上訴人自己之下線」，有被上訴人於原審
    93年7月8日提出之答辯狀附卷可憑（見原審卷第33頁)，而
    被上訴人答辯狀所稱上訴人培植之二位下線係指訴前開證人
    乙○○、癸○○，亦有被上訴人提出公司各級SAG獎金比例
    表及庚○○之組織圖簡表附卷可證（見原審卷第40頁)，是
    被上訴人於終止函及原審最初主張上訴人違反系爭契約第2
    條約定之事實，均援引上訴人不當培植下線癸○○、乙○○
    理由，至為明確。被上訴人嗣於本院再行主張上訴人不幫丙
    ○○之訂單簽名，或謊報丙○○業績等，而違反系爭契約第
    2條約定云云（見本院卷(一)第105頁)，既均未在被上訴人於
    終止契約時所主張，足啟被上訴人係嗣後為達終止系爭契約
    目的始臨訟設詞之疑竇，且被上訴人主張上訴人不為丙○○
    簽名，及謊報業績等，亦不足取，其詳如后。
  (2)對於丙○○之93年3月31日之訂單，上訴人不為其簽名部分
    ：
  證人丙○○證稱：「…我93年3月31日到公司報業績，我有
    打電話給他（按係上訴人），請他跟我上去（按丙○○住在
    高雄，上訴人係設在屏東），可是他不願意，我就自己上去
    ，因為大量訂單，需庚○○簽名，但他不簽，他說我的訂單
    有問題，他不簽名的話，違反公司規定，業績報件截止，我
    的下線有3件要退貨，公司要我詢問到底有無確定退貨，下
    線都不接電話，所以我無法確定是否退貨。公司說要幫我處
    理，後來就沒有退貨問題。事後我的下線跟我說當時沒有要
    退貨」（見原審卷第153頁)。證人丁○○證稱：「93年3月
    31日周（蕙環）從屏東到公司來投遞他的出貨單，當時我檢
    視他的出貨單沒有他的上線總裁庚○○的簽名認同，我問『
    周（蕙環）你的上線總裁庚○○今日會不會來幫你簽名認同
    ？』周 (蕙環)告訴我說他也不知道他的總裁會不會來，我
    就去打電話給庚○○，問『你的下線周（蕙環）到我公司來
    投遞訂貨單，上面都沒有你的簽名認同，你今天會來公司嗎
    ？』陳 (淑娟)答稱他今天不會來公司，而且她也不會幫周
    的訂單背書簽名。因為陳不幫他簽名，我沒有辦法幫周處理
    這些單據，所以我就去跟社長報備這件事，之後的事就不是
    我處理了」 (見原審卷第129頁)。
  惟依證人丙○○陳證，上訴人之法定代理人庚○○雖不願隨
    同丙○○北上幫丙○○訂單上簽名，但丙○○另陳證稱「公
    司說要幫我處理，後來就沒有退貨問題」，足見丙○○該批
    訂單並未因庚○○未予簽名而失該訂單之效力。參酌證人癸
    ○○（丙○○下線）就訂單是否須要上線簽名始得出貨乙節
    證稱：「不用，我們寫訂單之後，我們會寄郵件快遞給善美
    得公司，善美得公司出貨後，就會算我們的業績，公司那邊
    有資料，…我們的作業程序，是訂單送到公司之後，公司就
    會直接寄貨」（見本院卷(一)第65頁、第67頁)，且證人乙○
    ○、己○○亦為相同之證述（見本院卷(一)第69頁、第71頁)
    ，徵諸證人癸○○、壬○○亦證稱訂單有郵寄者，亦有現場
    訂購者，現場訂購者更無須總裁簽名（見本院卷(一)第203頁
    、第206頁反面)，證人辛○○證稱: 「我們擔心冒用人頭囤
    貸，所以要總裁簽名…有上線總裁簽名，表示這個CASE他了
    解」（見本院卷(一)第207頁)。因此，總裁簽名僅是擔保其下
    線未有囤積之情形，若有退貨，公司概不負責，所以總裁在
    每月總裁會議補簽名即可，此亦經證人癸○○、戊○○○、
    己○○、乙○○陳證屬實 (見本院卷(一)第208頁反面、209頁
    )。是總裁既可於事後補簽名，則總裁在訂單簽名顯非出貨
    要件至明。另證人即被上訴人公司處理郵寄訂單之職員壬○
    ○最初雖附合被上訴人陳證稱：「還是要上線簽名，才能郵
    寄訂單到公司」（見本院卷(一)第203頁)，惟被上訴人公司之
    會員遍及全省，下線與上線不一定在同縣市，核無可能每件
    訂單均要求上線總裁簽名，經本院再詢之證人壬○○上開不
    合理之處後，證人壬○○始改稱：「要挑戰上線，是否需要
    上線簽名，這不是我的職務範圍，我的職務是收受訂單，我
    更正我的陳述『我的工作就是只要付款，我就出貨，是否要
    上線簽名，這不是我的職務範圍，上線是否簽名，我不知道
    』」（見本院卷(一)第203頁反面)，益證須上線簽名顯非被上
    訴人公司出貨之要件。至證人侯叔月（壬○○之主管）雖再
    補陳證稱：「要挑戰總裁，要給總裁簽名」（見本院卷(一)第
    204頁)，惟收受處理訂單之壬○○再陳證稱：「我只負責寄
    貨，其他事情和我沒有關係…正常情形，我就出貨，不用上
    線簽名，異常情形，例如：刷卡人與訂購人不同，我就交給
    主管（按係丁○○）處理」（見本院卷(一)第204頁正、反面)
    ，是上訴人不幫丙○○在挑戰總裁該月93年3月31日之訂單
    簽名，被上訴人公司既仍可依據訂單出貨，而不影響丙○○
    之業績，且嗣後被上訴人公司仍可要求上訴人在總裁會議時
    補簽名，被上訴人以上訴人拒不在丙○○之訂單簽名擔保指
    摘上訴人有打壓丙○○，而違反公司第2條之約定云云，不
    足為採。
  又被上訴人指稱上訴人不在丙○○之訂單上簽名，據以打壓
    丙○○，不讓其成為SAG云云。惟丙○○成為SAG對上訴人並
    沒造成任何不利益，已經上訴人法定代理人陳述甚詳（見本
    院卷(一)第212頁)，而被上訴人雖陳稱：「若丙○○不上來（
    升SAG），癸○○、乙○○上來，庚○○（上訴人法定代理
    人）底下就變成5個總裁，庚○○就可以變成老鷹總裁」（
    見本院卷(一)第212頁)，但癸○○、乙○○在93年3月31日僅
    為SFAG，在未來2個月之根本無法升上SAG，此經癸○○、乙
    ○○陳述甚詳（此部分詳如前述），是丙○○若能在93年3
    月、4月升任SAG，對上訴人近期內並無造成任何不利益，上
    訴人核無打壓丙○○環之必要，參酌丙○○要升SAG需連續2
    個月業績達600,000元，惟丙○○於93年4月份業績僅3,300,
    000餘元，此經丙○○陳證在卷（見原審卷第155頁)，是於
    93年3月、4月間，丙○○既無可能挑戰SAG成功，癸○○、
    乙○○亦無可能挑戰SAG成功之可能，被上訴人主張上訴人
    藉不幫丙○○簽名而故意打壓丙○○云云，顯無足取。況被
    上訴人迄本院辯論終結前猶未提出該公司有規定挑戰總裁時
    ，訂單須總裁簽名之明確依據，斷難徒憑證人丁○○陳證稱
    其在被上訴人公司任職期間均是如此要求云云（見本院卷(一)
    第206頁)，遽以認定丙○○挑戰總裁月份之訂單，須上訴人
    之簽名始能出貨而憑算業績。
  至證人辛○○另證稱：「我記得剛開始庚○○沒有明確表達
    原因，西山社長有問他是否為了成為老鷹總裁，而不幫丙○
    ○簽名，故意不讓他成為總裁培育下線，庚○○並沒有直接
    答覆『是』或『不是』，但我記得有一段場景『庚○○自己
    跪下來，承認自己錯了』請西山社長給他1次機會，西山社
    長認為庚○○既然承認自己有錯，表示他的判斷是對的，社
    長就請庚○○起來不要跪，西山社長就同意給庚○○一次機
    會」等語（見本院卷(一)第207頁)。據此，上訴人法定代理人
    庚○○既未表明其何以不幫丙○○簽名，斯時西山社長僅憑
    庚○○下跪而判斷上訴人係為成為老鷹總裁，而有不幫丙○
    ○簽名等行為，顯係其猜臆之詞，不足為採。
  (3)丙○○挑戰總裁月份，向上訴人查詢業績，上訴人謊報部分
  ：
  被上訴人主張丙○○挑戰總裁月份，向上訴人查詢業績，上
    訴人謊報部分，固經證人丙○○、壬○○陳證在卷（見原審
    卷第153頁、第211頁)，並有丙○○出具之切結書附卷可參
    （見原審卷第45頁)。
  惟查，被上訴人係一經營有年之傳銷公司，對於各會員、
    BM( 經銷商)、AG(地區代理店)、SFAG(廣域代理店)、SAG(
    總括代理商)傳銷取得佣金、獎金為何，已建立一套機制，
    有善美得事業說明書附卷可稽 (見本院卷(一)第226頁反面至
    第231頁)，是究各層級每月應得之業績為何？並據以核算應
    得之佣金為何？被上訴人公司自建有資料系統可查詢，此經
    證人癸○○陳證甚詳（見本院卷(一)第65頁、第67頁)，是丙
    ○○於93年3月26日、93年3月31日根本無須透過上訴人而得
    自行查詢其該月業績為何。況依丙○○另證稱：「我在93年
    3 月26日跟庚○○查詢業績，他告訴我320幾萬，93年3月29
    日再次向他查詢，他說跟前2天差不多，當時我有點懷疑，
    因為這2天我有業績三、四十萬，下午我問他確定業績，他
    說3,748,100，我打電話問公司小姐詢問3,748,100是否正確
    ，公司黃小姐說不是，應為450幾萬，他騙我業績就是要我
    放棄挑戰總裁」 (見原審卷第153頁)，是依丙○○所證，其
    在未經上訴人同意之情況，仍可向公司查詢到該月之業績為
    何，至為明確，被上訴人據以指陳上訴人藉告知丙○○錯誤
    資訊而打壓丙○○云云，顯不足採。而被上訴人嗣於本院雖
    聲請訊問證人壬○○證稱上訴人法定代理人庚○○嗣後有指
    摘證人壬○○違反規定告訴丙○○業績云云（見本院卷(一)
    211頁反面)，惟壬○○既能告知丙○○其業績為何，正足以
    證明被上訴人公司並未有禁止告之下線業績之規定，且被上
    訴人亦未能確切指明該公司有此禁止之規定，參酌丙○○之
    業績為何，是依被上訴人公司之資料而定，而非單憑上訴人
    口頭告以之業績為準據。因此，被上訴人徒以上訴人未據實
    告知丙○○業績，遽謂上訴人有打壓丙○○云云，不足為採
    。
  3.綜上，被上訴人主張上訴人不當培植下線癸○○、乙○○，
    使之超越丙○○，並打壓丙○○云云，均不足取。又被上訴
    人公司於93年5月5日開總裁會議時，證人己○○、戊○○○
    、乙○○、癸○○就被上訴人公司何以終止其與上訴人系爭
    契約？曾請被上訴人公司給予一個合理解釋，經被上訴人所
    屬西山社長告知係：「二家庭的約定所致，無關善美得的規
    則」，已經該4證人陳述甚詳（見本院卷(一)第68頁、第69 頁
    、第70頁、第71頁)，並有經上開4證人簽名之筆記附卷可考
    （見原審卷第214頁)，倘上訴人果有上開違反系爭契約第2
    條之情事，被上訴人理當在總裁會議時再度重申並宣示有何
    種情形會被公司除名（終止契約），以促同仁勿再重蹈覆徹
    ，並可解各會員心中疑惑，以增進各會員對公司信心，詎西
    山社長不徒此舉，猶以上揭不能讓人信服之理由告知所屬會
    員，被上訴人主張上訴人有打壓丙○○等行為，而有損及其
    利益情事，依系爭契約第2條約定終止，顯無足取。則被上
    訴人以上訴人有違反系爭契約第2條約定而終止系爭契約，
    既不合法，兩造間之傳銷契約關係尚存在，上訴人訴請確認
    兩造間之傳銷契約尚存在，應予准許。至本件已認定被上訴
    人終止系爭契約不合法，則關於上訴人是否知悉被上訴人公
    司關於不得以不正當之方法阻撓直接下線晉升或刻意培植直
    接下線違規行為，核與被上訴人不法終止系爭契約無涉，故
    被上訴人再聲請訊問證人楊琪，據以證明被上訴人公司確實
    向全體總裁宣導前揭規定云云，核無必要，附此敘明。
五、另被上訴人終止系爭契約既不合法，兩造之傳銷契約尚存在
    ，則因被上訴人即債務人於93年5月4日不當終止系爭契約，
    致上訴人無法獲取傳銷獎金利益，上訴人先位依債務不履行
    ，備位依民法第184條第1項後段請求損害賠償，惟為被上訴
    人所否認，查：
  (一)按債務不履行包括給付不能、給付遲延及不完全給付三種，
    其形態及法律效果均有不同。所謂給付不能，係指依社會觀
    念，其給付已屬不能者而言；若債務人僅無資力，按諸社會
    觀念，不能謂為給付不能。給付遲延，則指債務人於應給付
    之期限，能給付而不為給付；倘給付可能，則債務人縱在期
    限前，預先表示拒絕給付，亦須至期限屆滿，始負遲延責任
    。至於不完全給付，則指債務人提出之給付，不合債之本旨
    而言。本件被上訴人係不當終止系爭契約，致上訴人未能獲
    取傳銷獎金利益，故被上訴人並無給付不能、給付遲延、給
    付不完全之債務不履行情事，故上訴人依債務不履行請求損
    害賠償，尚乏所據。
  (二)又因故意或過失，不法侵害他人之權利者，負損害賠償責任
    。故意以背於善良風俗之方法，加損害於他人者亦同，民法
    第184條第1項定有明文。本件被上訴人明知上訴人並無違反
    系爭契約第2條之約定，竟故意發函終止系爭契約，而不法
    終止系爭契約，圖將上訴人下線之傳銷獎金歸己，以免除給
    付上訴人傳銷獎金之義務，致上訴人無從獲取該獎金，被上
    訴人顯係以背於善良風俗之方法，加損害於上訴人之債權，
    被上訴人依民法第184條第1項後段，自應負損害賠償責任。
    查，上訴人自92年10月晉升三級SAG，則被上訴人因不法終
    止系爭契約致上訴人未能領得傳銷獎金，上訴人因而受有之
    損害，依上訴人晉升為三級SAG起迄93年4月30日止，上訴人
    依序領得之獎金為792,519元、771,265元、1,012,485元、8
    59,025元、889,707元、1,028,265元、456,527元，有付款
    通知書附卷可稽（見原審卷第10頁至第16頁)，復為被上訴
    人所不爭執（見本院卷(二)第3頁)，則上訴人於被上訴人非法
    終止系爭契約前7個月，平均每月可分得獎金為829,970 元
    （【792,519+771,265+1,012,485+859,025+889,707+1,028,
    2 65+456,527】÷7=829,970元，以下四捨五入)，茲因被上
    訴人非法終止系爭契約，致上訴人每月未能享有該預期利益
    之損失。則上訴人據以請求93年5月1日起至同年6月30日之
    損害1,659, 940元（829,970 X2=1,659,940)，及自起訴狀
    繕本送達被上訴人翌日即93年7月2日起至清償日止按週年利
    率百分之五計算之利息，暨自93年7月1日起至被上訴人恢復
    上訴人經銷商會員權日止，按月給付上訴人829,970元，為
    有理由，應予准許。
  (三)被上訴人雖抗辯稱上訴人於其終止系爭契約前7個月之業績
    ，均未達800,000元，依被上訴人提出善美得事業說明書第
    11頁關於SAG第8條約定，被上訴人應不支付任何獎金，且上
    訴人自93年5月份起亦未實際從事傳銷行為，亦無任何業績
    ，上訴人自不得請求回溯7個月平均傳銷獎金云云，固據提
    出該說明書、業績明細表及訂貨單為證（見原審卷第93頁、
    本院卷(二)第30頁至第40頁)。惟本件係被上訴人不法終止系
    爭契約，致上訴人無法從事傳銷活動而無業績，已如前述，
    故被上訴人以上訴人未達業績800,000元，依前揭規定援為
    拒付獎金之理由，殊無足取。又上訴人自92年10起至93年4
    月止，其組織業績（上訴人個人業績）雖未達800,000元，
    上訴人仍領得前揭理由(二)所示之獎金，有付款通知書附卷可
    證（見原審卷第10頁至第16頁)，並為被上訴人所不爭執，
    已如前述，是關於前開SAG第8條約定「SAG本身每月若無法
    達到800,000元時，不付任何SAG獎金」等語，上訴人主張該
    SAG本身係指SAG整組而言，包括SAG個人及以下SFAG、AG、B
    M之業績無法達到800,000元，即不能請領下線SAG獎金，應
    可採信。被上訴人雖抗辯稱其前7個月發給上訴人傳銷獎金
    顯係誤發云云。惟被上訴人公司經營有年，會員層級、請領
    獎金分明，管理有序，倘有誤算獎金亦僅止於1月，豈有誤
    算7個月之理，被上訴人主張其給付上訴人之傳銷獎金有誤
    算云云，不足採憑。
六、綜上所述，上訴人主張被上訴人不法終止系爭契約，請求確
    認兩造間多層次銷事業經銷權關係存在，並本於民法第184
    條第1項後段，請求上訴人賠償1,659,940元，及自起訴狀繕
    本送達被上訴人翌日即93年7月2日起至清償日止按週年利率
    百分之五計算之法定遲延利息，暨自93年7月1日起至被上訴
    人恢復上訴人經銷商會員權日止，按月給付上訴人829,970
    元，為有理由，應予准許。又，關於命被上訴人給付損害賠
    償部分，兩造分別陳明願供擔保為准、免假執行之宣告，經
    核於法並無不合，爰分別酌定相當擔保金額准許之。原審就
    上開應准許部分，為上訴人敗訴之判決，並駁回其假執行之
    聲請，尚有未洽，上訴意旨求予廢棄改判，為有理由，爰由
    本院予以廢棄改判如主文第二項、第三項所示，並依聲請就
    給付損害賠償部分為附條件之准、免假執行之宣告。
七、本件事證已明，兩造其餘攻擊防禦方法及未經援用之證據，
    經本院審酌後，核與本件之結論，不生影響，爰不一一贅述
    ，附此敘明。
八、據上論結，本件上訴為有理由，依民事訴訟法第450條、第
    78條、第463條、第390條第2項、第392條，判決如主文。
中    華    民    國    95    年    7     月    25    日
                  民事第十一庭審判長法  官   鄭雅萍
                                    法  官   林恩山
                                    法  官   蘇芹英
正本係照原本作成。
如不服本判決，應於收受送達後20日內向本院提出上訴書狀，其
未表明上訴理由者，應於提出上訴後20日內向本院補提理由書狀
（均須按他造當事人之人數附繕本）上訴時應提出委任律師或具
有律師資格之人之委任狀；委任有律師資格者，另應附具律師資
格證書及釋明委任人與受任人有民事訴訟法第466條之1第1項但
書或第2項（詳附註）所定關係之釋明文書影本。
中    華    民    國    95    年    7     月    25    日
                                    書記官   林初枝
附註：
民事訴訟法第466條之1（第1項、第2項）：
對於第二審判決上訴，上訴人應委任律師為訴訟代理人。但上訴
人或其他法定代理人具有律師資格者，不在此限。
上訴人之配偶、三親等內之血親、二親等內之姻親，或上訴人為
法人、中央或地方機關時，其所屬專任人員具有律師資格並經法
院認為適當者，亦得為第三審訴訟代理人。


司法院資訊處製作；財團法人民間司法改革基金會備份。
